臺灣臺南地方法院民事裁定　　　　　　100年度消債聲字第1號
債　務　人　王秀蓉
上列當事人因消費者債務清理條例免責事件，本院裁定如下：
    主  文
債務人王秀蓉不免責。
    理  由
一、按債務人有下列各款情形之一者，法院應為不免責之裁定，
    但債務人證明經普通債權人全體同意者，不在此限：一、於
    七年內曾依破產法或本條例規定受免責；二、隱匿、毀損應
    屬清算財團之財產，或為其他不利於債權人之處分；三、捏
    造債務或承認不真實之債務；四、因浪費、賭博或其他投機
    行為，致財產顯然減少或負擔過重之債務，而生開始清算之
    原因；五、於清算聲請前一年內，已有清算之原因，而隱瞞
    其事實，使他人與之為交易致生損害；六、明知已有清算原
    因之事實，非基於本人之義務，而以特別利於債權人中之一
    人或數人為目的，提供擔保或消滅債務；七、隱匿、毀棄、
    偽造或變造帳簿或其他會計文件之全部或一部，致其財產之
    狀況不真確；八、故意於財產及收入狀況說明書為不實之記
    載，或有其他故意違反本條例所定義務之行為，消費者債務
    清理條例第134條定有明文。又按消費者債務清理制度並非
    在使債務人恣意消費所造成之債務，轉嫁予債權人負擔，債
    務人免責之制度，應在鼓勵勤勞誠實之債務人，而非縱容債
    務人奢侈浪費，倘債務人於聲請清算前之相當期間內，利用
    信用金融之機會，恣意為非屬通常生活所需之鉅額消費或作
    奢侈性、浪費性之消費，而不在意日後履行返還之能力，反
    而算計消費者債務清理條例中之免責制度，濫用清算程序以
    規避其應負擔之償還責任，自與消費者債務清理條例之立法
    本旨有違。
二、本件債務人於民國97年9月5日具狀聲請清算，雖經本院97年
    度消債清字第48號裁定開始清算程序，惟因清算財團之財產
    不敷清償財團費用及財團債務，經本院民事執行處於99年10
    月28日以98年度執消債清字第17號裁定終止清算程序，先此
    敘明。經查：
（一）依據債權人萬泰商業銀行股份有限公司（下稱萬泰商業銀
      行）、台新國際商業銀行股份有限公司（下稱台新商業銀
      行）、大眾商業銀行股份有限公司（下稱大眾商業銀行）
      所提出之債務人消費明細內容可知，債務人於92年3月至
      95年6月間，向萬泰商業銀行預借現金新臺幣（下同）657
      ,000元，尚積欠本金270,570元未清償；於93年5月至95年
      3月間，向台新商業銀行預借現金591,000元，尚積欠404,
      000元未清償，另於93年6月14日借款150,000元用以代償
      萬泰商業銀行之借款，尚積欠68,400未清償；於92年2月
      至95年1月間，向大眾商業銀行預借現金225,900元，尚積
      欠本金181,759元未清償。就此，債務人具狀陳稱：家中
      收入不穩定，才會預借現金來維持家中開銷等語，然觀債
      務人於聲請清算時，另到院陳稱：「（為何會積欠這些債
      務？）我們以為會有工作，所以先借錢，沒想到沒有工作
      ，致無能力清償，與銀行和解後，還繳了一年多的錢，錢
      都是東湊西湊，有些是借來的」等語（見本院97年度消債
      清字第48號卷第159頁），足見債務人未適度衡酌自身財
      力狀況，節度開支，且在未完全清償先前所積欠之現金卡
      、信用卡等債務之情形下，又利用預借現金或信用卡消費
      之方式致迅速累積債務，其財務之操作，遠逾其收入及經
      濟狀況，完全未考量日後履行債務之清償能力，顯係將自
      身消費、借貸之風險全部轉嫁由債權人承擔，難謂非投機
      之行為。
（二）另觀債權人萬泰商業銀行、合作金庫商業銀行股份有限公
      司（下稱合作金庫商業銀行）提出之信用卡消費明細，債
      務人先後於95年7月11日、12日持萬泰商業銀行信用卡在
      「家樂福」消費11,760元、17,450元，及於95年7月11日
      持合作金庫商業銀行信用卡在「家樂福」消費16,320元，
      兩日總計在「家樂福」持卡消費455,530元，債務人上開
      消費是否生活上所必須，已有可議。雖債務人就此陳稱：
      因那時家中的一些用品都壞了，所以去家樂福購買云云，
      然債務人於上開消費行為後，旋即於同年月12日向最大債
      權銀行台新商業銀行申請債務協商，此業經台新商業銀行
      陳明在卷。而一般人欲申請債務協商，理應先思慮一段時
      日後再為決定，鮮有於消費行為結束後，突然決定要申請
      債務協商並立即辦理，足見債務人於向最大債權銀行申請
      債務協商前，為上開高額之消費行為，無非係出於故意增
      加本身債務，並意圖藉由債務協商減輕其應負擔之清償責
      任，堪認債務人確有浪費、投機之行為。
（三）消費者債務清理條例第132條之立法目的，乃在於避免因
      一時陷於經濟困難者喪失繼續生活之意志與希望，而賦予
      其經濟上重建更生之機會，然並非保障生活奢侈之人能夠
      藉此制度免除積欠之債務；且債務人於償債期間，為求債
      務之順利清償，本應忍受較其原本生活水準、甚至較一般
      社會大眾之生活水準，更為節儉之生活，此不僅為一般社
      會觀念所知悉，更為債務人於借貸之初即能預期。則於債
      務人有浪費、投機之情況下，若允債務人得藉由消費者債
      務清理條例中之免責制度，以規避其應負擔之償還責任，
      顯與該制度係為保障誠實勤勉之債務人經濟生活之重建復
      甦等立法目的有違。
三、綜上所述，本件債務人確因浪費、投機行為而負擔過重之債
    務，並致無力清償債務而生清算之原因，則依前揭消債條例
    第134條第4款規定，應裁定聲請人不免責。至於消費者債務
    清理條例第135條規定債務人於具備第134條各款不免責事由
    且情節輕微者，復兼顧債權人全體受償情形及權衡其他情狀
    ，認於適當情形，法院亦得為免責裁定。然本件聲請人既因
    浪費、投機情事，致債務持續累積達137萬餘元，即難認情
    節輕微，且債權人萬泰商業銀行、台新商業銀行、大眾商業
    銀行、合作金庫商業銀行、聯邦商業銀行股份有限公司均表
    明不同意債務人免責，有上開債權人之陳報狀各在卷可參，
    則依上說明，本件債務人應不予免責，爰裁定如主文。
中    華    民    國   100    年    3     月    28    日
                      民事第三庭法  官  杭起鶴
上為正本係照原本作成。
如不服本裁定，應於裁定送達後10日內，以書狀向本院提出抗告
，並繳納抗告費新臺幣1,000元。
                            書  記  官  高惠美
中    華    民    國   100    年    3     月    28    日